【裁判字號】    96,家訴,22
【裁判日期】    970602
【裁判案由】    代位分割遺產
【裁判全文】
臺灣士林地方法院民事判決              96年度家訴字第22號
原      告  甲○○
                        號4樓.
訴訟代理人  簡維能律師
            陳美華律師
被      告  丙○○
            乙○○
                        1
            庚○○
                        樓
            丁○○
                        1
上列當事人間代位分割遺產事件，本院於民國97年5 月19日言詞
辯論終結，判決如下：
    主  文
被繼承人戊○○所遺財產准予分割如下：本院94年度執字第2395
7 號強制執行事件應退還之分配餘款新台幣伍佰拾柒萬柒仟伍
佰拾玖元，由被告丙○○、乙○○、庚○○、丁○○及訴外人
己○○每人各分得新台幣壹佰零柒萬伍仟伍佰零柒點捌元。
訴訟費用由被告負擔。
    事實及理由
壹、程序部分：
  一、被告丙○○、乙○○、庚○○、丁○○皆未於言詞辯論期
      日到場，核無民事訴訟法第386 條所列各款情形，爰依原
      告之聲請，由其一造辯論而為判決。
  二、按訴狀送達後，原告固不得將原訴變更或追加他訴，但請
      求之基礎事實同一者、擴張或減縮應受判決事項之聲明者
      、或不甚礙被告之防礙及訴訟之終結者，不在此限，民事
      訴訟法第255 條第1 項第2 款、第3 款、第7 款定有明文
      。查原告原起訴狀訴之聲明第1 項係請求：「鈞院94年度
      執字第23957 號強制執行事件應退還被告己○○、丙○○
      、乙○○、庚○○、丁○○之案款新臺幣（下同）5,645,
      182 元，由被告己○○、丙○○、乙○○、庚○○、丁○○各分得5 分之1 。」等語；嗣於97年3 月27日具狀變更
      訴之聲明為：「鈞院94年度執字第23957 號強制執行事件
      應退還被告丙○○、乙○○、庚○○、丁○○及訴外人己○○之案款5,645,182 元，由被告丙○○、乙○○、庚○○、丁○○及訴外人己○○各分得5 分之1 。」等語；復
      於同年5 月21日，再行具狀變更聲明為：「鈞院94年度執
      字第23957 號強制執行事件應退還被告丙○○、乙○○、
      庚○○、丁○○及訴外人己○○之案款5,377,539 元，由
      被告丙○○、乙○○、庚○○、丁○○及訴外人己○○各
      分得5 分之1 。」等語，核其先後請求之基礎事實同一，
      具有社會事實上之共通性及關連性，且僅更正應受判決事
      項之聲明，亦無礙於被告之防禦及訴訟之終結，是原告所
      為訴之變更於法尚無不合，應予准許，合先敘明。
貳、實體部分：
  一、原告起訴主張：
    (一)緣訴外人戊○○為被告乙○○之夫、為被告丙○○、乙○○、庚○○、丁○○及債務人己○○之父。又臺北市○○
      區○○段五小段206 地號暨其上建物即門牌號碼臺北市○○區○○路69號3 樓房屋原為戊○○所有，因戊○○於民
      國80年間死亡，故系爭房地即由被告丙○○、乙○○、庚○○、丁○○及債務人己○○等5 人共同繼承，而為公同
      共有。然93年間，債務人己○○向原告借款124 萬元，為
      擔保其借款，債務人己○○交付一紙由其簽發之發票日為
      93年5 月22日、面額124 萬元之支票予原告，並經訴外人
      周素珠、陳大偉於該支票背書，惟原告屆期提示竟不獲付
      款，經向渠等催討，亦不獲置理，為此原告曾向鈞院聲請
      對渠等核發支付命令並確定在案，是原告對債務人己○○
      確有債權存在。而原告於取得前揭執行名義後，即向臺灣
      臺北地方法院聲請就債務人己○○所有財產強制執行，並
      聲請臺北地院囑託鈞院就債務人己○○所有系爭房地為執
      行，經鈞院受理並併入94年度執字第23957 號案件執行，
      該件執行拍賣系爭房地所得價款於清償執行費、稅費及第
      1 順位抵押權人之債權後尚餘5,377,539 元，然因系爭房
      地為被告及債務人己○○等5 人公同共有，在未分割遺產
      前，原告對債務人己○○之債權無法分配。
    (二)按繼承人可以隨時請求分割遺產，民法第1164條本文定有
      明文。次按債務人怠於行使其權利時，債權人因保全債權
      ，得以自己名義行使其權利；前條債權人之權利，非於債
      務人負遲延責任時，不得行使，同法第242 條本文、第24
      3 條本文亦有明定。經查債務人己○○自應償還原告借款
      之時，得以行使遺產分割請求權方式取得財產，進而清償
      原告之債務，惟債務人己○○迄今仍怠於行使，且債務人
      己○○已陷於無資力，原告自有行使代位權以保全債權之
      必要，債務人己○○雖有投資大業運通股份有限公司100
      萬元、通全球國際運通有限公司75萬元，並有臺北縣金山
      鄉○○段西勢湖小段38建號建物（面積555.87平方公尺、
      權利範圍8500分之2） 之所有權，惟債務人己○○投資於
      通全球國際運通有限公司之投資額，業經臺灣臺北地方法
      院95年度執字第6328號強制執行事件進行拍賣，而無人應
      買，債權人亦均不願承受，致視為撤回查封，顯見債務人
      己○○對於大業運通股份有限公司、通全球國際運通有限
      公司之投資總額是否高達175 萬元之價值，顯未可知。縱
      認其投資總額具有175 萬元之價值，惟其另一財產即位於
      金山鄉之建物，經查應屬靈骨塔，故充其量亦僅有10幾萬
      元之價值，是以債務人己○○之財產總額並未逾200 萬元
      。而債務人己○○之債權人除原告之外，尚有訴外人謝秋
      娥、黃泳聰、黃國永、王金花等4 人，且據悉渠等對債務
      人己○○之債權總額至少高達300 萬元，足見債務人己○○之所有財產不足以清償原告及其他債權人。為此，原告
      為保全自己之債權，以自己名義代位債務人己○○對被告
      丙○○、乙○○、庚○○、丁○○等4 人行使遺產分割請
      求權，請求將系爭房屋拍賣所得餘款依應繼分1/5 平均分
      配予各繼承人。
    (三)綜上，爰聲明如下：(1)鈞院94年度執字第23957 號強制執
      行事件應退還被告丙○○、乙○○、庚○○、丁○○及訴
      外人己○○之案款5,377,539 元，由被告丙○○、乙○○
      、庚○○、丁○○及訴外人己○○各分得1/5 ；(2)訴訟費
      用由被告負擔。
  二、被告丙○○、乙○○、庚○○、丁○○等4 人則皆未於言
      詞辯論期日到場，亦未提出書狀作何有利於己之聲明或陳
      述。
  三、原告主張被告丙○○、乙○○、庚○○、丁○○及債務人
      己○○等5 人為被繼承人戊○○之繼承人，因被繼承人戊○○已於84年4 月23日死亡，故由被告丙○○、乙○○、
      庚○○、丁○○及債務人己○○共同繼承臺北市○○區○○段五小段206 地號暨其上建物即門牌號碼臺北市○○區
      ○○路69號3 樓房屋之事實，業據提出戶籍謄本、土地登
      記謄本、建物登記謄本等為證，並經本院依職權向財政部
      臺北市國稅局調取被繼承人戊○○之遺產稅申報及核定資
      料，有該局96年9 月7 日財北國稅資字第0960258002號函
      附之遺產稅申報書、遺產稅逾核課期間案件同意移轉證明
      書等在卷可稽，堪信為真實。又原告主張債務人己○○於
      93年間向其借款124 萬元，並簽發支票一紙以為擔保，惟
      屆期提示竟不獲付款，經原告聲請本院核發支付命令確定
      在案，並就債務人己○○所有財產強制執行，經臺灣臺北
      地方法院囑託本院執行，經併入本院94年度執簡字第2395
      7 號執行完畢，就被繼承人所遺上開財產，拍賣價款尚餘
      5,377,539 元等情，業據原告提出支票正反面影本、臺灣
      票據交換所退票理由單、本院93年度促字第12016 號支付
      命令暨確定證明書、本院95年11月8 日士院鎮94執簡字第
      23957 號通知書等為證，並經本院依職權調閱上開案卷查
      核無誤，自堪信原告之主張為真正。
  四、又原告主張債務人己○○怠於行使遺產分割請求權，且債
      務人己○○已陷於無資力，雖其投資大業運通股份有限公
      司100 萬元、通全球國際運通有限公司75萬元，並有臺北
      縣金山鄉○○段西勢湖小段38建號建物之所有權，惟財產
      總額並未逾200 萬元，且債務人己○○之債權人除原告之
      外，尚有訴外人謝秋娥、黃泳聰、黃國永、王金花等4 人
      ，足見債務人己○○之所有財產不足以清償原告及其他債
      權人，是原告自有行使代位權以保全債權之必要等情，則
      本件首應審究者即在於：原告甲○○得否依民法第242 條
      規定，代位債務人即訴外人己○○對被告等行使遺產分割
      請求權？原告甲○○是否有保全債權之必要？訴外人己○○是否已陷於無資力？經查：
      1.按債務人怠於行使其權利時，債權人因保全債權，得以
        自己之名義，行使其權利。但專屬於債務人本身者，不
        在此限，民法第242 條定有明文。惟此須以有保全債權
        之必要為前提，即債權人如不代位行使債務人之權利，
        其債權即有不能受完全滿足清償之虞時，債權人始有保
        全其債權之必要，而得行使代位權；倘債之標的與債務
        人之資力有關者，如金錢之債，其債務人應就債務之履
        行負無限責任，債務人茍有資力，債權即可獲得清償，
        若債務人陷於無資力或資力不足，債權之經濟上價值即
        行減損，故代位權之行使應以債務人陷於無資力或資力
        不足為要件。若債務人未陷於無資力或資力不足者，即
        無行使代位權以保全債權之必要（最高法院88年度台上
        字第694 號、94年度台上字第301 號判決意旨參照）。
        由此可知，債權人僅於其債權有不能受完全滿足清償之
        虞時，始有保全其債權之必要，且所謂「保全」乃係指
        保全債務人所有之責任財產，以確保債務人得以清償債
        務而言。
      2.原告主張債務人己○○所有財產不足以清償原告及其他
        債權人之債權等事實，業據其提出土地及建物登記謄本
        、臺灣臺北地方法院民事執行處95年10月28日北院錦95
        執甲字第6328號通知函及公告影本、臺灣臺北地方法院
        民事執行處95年11月24日北院錦95執甲字第6328號通知
        函影本等為證，本院並依職權調閱債務人己○○之財產
        所得資料，債務人己○○投資大業運通股份有限公司10
        0 萬元、通全球國際運通有限公司75萬元，名下擁有坐
        落臺北縣金山鄉西湖村西勢湖18之3 號4 樓房屋一筆，
        其財產總額達1,750,321 元，有卷附之稅務電子閘門財
        產所得調件明細表在卷可稽。另據臺灣臺北地方法院委
        託國泰不動產鑑定股份有限公司就債務人己○○所投資
        於大業運通股份有限公司、通全球國際運通有限公司之
        投資額進行鑑定，鑑定結果為大業運通股份有限公司之
        投資價格為100 萬元，通全球國際運通有限公司之投資
        價格則為675,000 元，合計共1,675,000 元（見臺灣臺
        北地方法院95年度執字第6328號案卷附之鑑定報告書）
        。又債務人己○○之債權人謝秋娥、王金花、黃國永對
        其尚分別有225 萬元、100 萬元、250 萬元之債權乙節
        ，復經本院依職權調閱臺灣臺北地方法院95年度執字第
        6328號案卷核閱屬實，足見債務人己○○之責任財產，
        實不足以擔保其所有債務，是原告甲○○之債權仍有不
        能受完全清償之虞，足認債務人己○○已屬無資力，是
        原告甲○○應有保全債權之必要。從而，原告甲○○主
        張依民法第242 條規定代位行使債務人己○○對被告之
        遺產分割請求權，洵屬有據，應予准許。
    五、次按繼承人有數人時，在分割遺產前，各繼承人對於遺
        產全部為公同共有；繼承人得隨時請求分割遺產，但法
        律另有規定或契約另有訂定者，不在此限，民法第1151
        條、第1164條分別定有明文。次按共有物分割之方法不
        能協議決定者，法院得因各共有人之聲請命為以原物分
        配於各共有人或變價共有物，以價金分配於各共有人，
        民法第824 條第2 項亦定有明文。經查，本件兩造在分
        割系爭遺產前，對於系爭遺產之全部為公同共有，系爭
        遺產並無不能分割之情形，亦無公同共有存續期間或分
        管契約之約定，揆諸前揭法條規定，原告請求裁判分割
        系爭遺產，即無不合。原告為債務人己○○之債權人，
        被告乙○○為被繼承人戊○○之配偶，被告丙○○、庚○○、丁○○及債務人己○○等4 人為被繼承人之子女
        ，是被告丙○○、乙○○、庚○○、丁○○及債務人己○○均為被繼承人之遺產繼承人，已如前述，另被告等
        與債務人己○○同為繼承時，其應繼分與他繼承人平均
        （民法第1138條第1 款、第1144條第1 款參照），是系
        爭遺產應由渠等平均繼承，即每人應繼分為1/5 。復按
        裁判分割共有物訴訟，為形式之形成訴訟，其事件本質
        為非訟事件，故法院定共有物之分割方法，雖應斟酌當
        事人之聲明、共有物之性質、經濟效用及全體共有人之
        利益等公平決之，然不受當事人聲明之拘束。
    六、本件被繼承人戊○○死亡時遺有坐落臺北市○○區○○
        段五小段206 地號暨其上建物即門牌號碼臺北市○○區
        ○○路69號3 樓房屋各1 筆，亦據原告提土地及建物登
        記謄本為證。上揭房地嗣經本院民事執行處強制執行，
        並於95年8 月4 日予以拍賣，拍賣所得金額分別為6,60
        2,000 元、1,900,000 元，共計8,502,000 元，於清償
        執行費28,391元、土地增值稅14,511元及第1 順位抵押
        權人美商花旗銀行股份有限公司之債權3,081,559 元後
        ，尚餘5,377,539 元，此有本院94年度執字第23957 號
        強制執行金額計算書分配表在卷可憑，並經本院調閱上
        開案卷查核無訛，此筆分配餘額乃被繼承人之遺產甚明
        ，是本件應分割之遺產價值為5,377,539 元。被告乙○○為被繼承人戊○○之配偶，被告丙○○、庚○○、丁○○及債務人己○○等4 人為被繼承人之子女，均為第
        一順序法定繼承人，依民法第1138條第1 款、第1144條
        第1 款規定，渠等之應繼分均為遺產之1/5 ，則被告丙○○、乙○○、庚○○、丁○○及債務人己○○每人所
        得遺產之價值為1,075,507. 8元（5,377,539 ×1/5 ＝
        1,075,507.8） 。
  七、綜上所述，本件被告丙○○、乙○○、庚○○、丁○○及
      債務人己○○可為分配之遺產價值5,377,539 元，由渠等
      5 人均分，每人各分得1,075,507.8 元，雖債務人己○○
      另有投資及不動產合計共1,675,321 元，惟其所有負債已
      逾699 萬元，足認債務人己○○之責任財產，尚不足以擔
      保其所有債務，是原告甲○○之債權仍有不能受完全清償
      之虞，原告主張債務人己○○怠於行使其權利，使其財產
      有減少之情形。從而，原告依據民法第242 條之規定，請
      求代位行使債務人己○○對被告等，請求分割被繼承人戊○○之遺產，為有理由，應予准許。
  八、據上論結，本件原告之訴為有理由，依民事訴訟法第385
      條第1 項前段、第78條、第85條第1 項，判決如主文。
中    華    民    國    97    年    6     月    2     日
                  家事法庭法  官  李昆霖
以上正本證明與原本無異。
如對本判決上訴，應於判決送達後20日之不變期間內，向本院提
出上訴狀。
中    華    民    國    97    年    6     月    2     日
                          書記官  李佳穎


司法院資訊處製作；財團法人民間司法改革基金會備份。
